【裁判字號】    95,訴,592
【裁判日期】    951130
【裁判案由】    分配表異議之訴
【裁判全文】
臺灣士林地方法院民事判決               95年度訴字第592號
原      告  甲○○
訴訟代理人  姜義贊律師
複  代理人  周嬿容律師
被      告  乙○○
訴訟代理人  曾國龍律師
上列當事人間分配表異議之訴事件，本院於中華民國95年11月15
日言詞辯論終結，判決如下：
    主  文
原告之訴駁回。
訴訟費用由原告負擔。
    事實及理由
一、原告起訴主張：被告於民國87年7 月29日，以附表所示之不
    動產（下稱系爭不動產），為訴外人台北縣汐止市農會設定
    新台幣（下同）2,210,000 元之本金最高限額抵押權，存續
    期間自87年7 月29日起至117 年7 月28日止，債務清償日期
    依照各個債務契約所定清償日期，經87年8 月20日登記在案
    ；被告嗣將系爭不動產所有權應有部分各二分之一轉讓訴外
    人許金珠，並於91年10月3 日起，將上開抵押權之義務人暨
    債務人變更為被告及許金珠。之後被告以許金珠為連帶保證
    人，於91年10月11日向台北縣汐止市農會借款1,000,000 元
    。許金珠則於94年7 月11日將其上開不動產所有權應有部分
    移轉登記予原告。其中建物部分兩造應有部分各二分之一，
    土地部分兩造應有部分則各為二萬分之三十五。詎被告未按
    期償還本息，遭台北縣汐止市農會持本院94年度拍字第622
    號拍賣抵押物裁定聲請拍賣系爭不動產，經本院94年度執字
    第23943 號強制執行程序（下稱系爭執行事件）拍賣所得金
    額為2,369,900 元，並於95年5 月8 日製作分配表，惟上開
    分配表次序5 未考量本件實際借款人為被告並非原告，而記
    載發還債務人即兩造之金額共1,342,193 元，然上開分配表
    本應先將拍賣所得金額中被告可分得之二分之一即1,184,95
    0 元（0000000/2） 優先償還積欠分配表次序1 及3 台北縣
    汐止市農會之執行費及借款、次序2 之台北縣政府稅捐稽徵
    處汐止分處之土地增值稅，共計1,027,707 元（12354+0000
    000+316） 後，將餘額157,243 元分配給被告，而由原告分
    配取得拍賣所得金額之二分之一即1,184,950 元。原告已就
    上開分配表提出異議，並於95年6 月14日接獲本院執行處通
    知應於10日內起訴並向執行處為起訴之證明後，已於95年6
    月23日依強制執行法第41條第1 項之規定提出分配表異議之
    訴等語。並聲明：系爭執行事件於就分配表次序5 所列1,34
    2,193 元，應由原告分得1,184,950 元，其餘157,243 元由
    被告分得。
二、被告則以：系爭不動產雖為兩造所共有，但均為台北縣汐止
    市農會債權之擔保，物上擔保人（即本件原告）並無主張債
    權人應先求償何部分抵押物之理。且本件實質上應負擔清償
    借款責任之人為原告而非被告，故原告主張系爭執行事件於
    95年5 月8 日製作之分配表次序5 記載發還債務人即兩造之
    金額共1,342,193 元有錯誤之情形，並無理由等語。並聲明
    ：駁回原告之訴。
三、兩造不爭執之事實：
  (一)本院94年度拍字第622 號拍賣抵押物裁定理由二內容即被告
    於87年7 月29日，以系爭不動產，為擔保其對台北縣汐止市
    農會所負一切債務之清償責任，設定2,210,000 元之本金最
    高限額抵押權，存續期間自87年7 月29日起至117 年7 月28
    日止，債務清償日期依照各個債務契約所定清償日期，經87
    年8 月20日登記在案；被告嗣將其對系爭不動產所有權應有
    部分各二分之一轉讓許金珠，並於91年10月3 日起，將上開
    抵押權之義務人暨債務人變更為被告及許金珠，許金珠復於
    94 年7月11日將系爭不動產所有權應有部分移轉登記予原告
    。
  (二)系爭執行事件於95年5 月8 日製作之分配表關於次序1 至4
    之內容，以及分配後之餘額為1,342,193 元。
  (三)原告係於95年6月14日接獲本院執行處通知應於10日內起訴
    並向執行處為起訴之證明後，於95年6月23日提起本件分配
    表異議之訴，並向本院執行處陳報，合於強制執行法第41條
    第3項之程序要件。
四、整理兩造之爭點：
    物上擔保人主張債權人應先向債務人求償，是否有理由？即
    抵押物拍賣所得金額高於債務金額，物上擔保人可否主張抵
    充順序？
五、得心證之理由：
    按民法第745 規定，保證人於債權人未就主債務人之財產強
    制執行而無效果前，對債權人得拒絕清償，係一般保證人之
    先訴抗辯權之規定。查本件原告為抵押物之提供人即物上擔
    保人（物上保證人），依民法第873 條第1 項規定，抵押權
    人於債權已屆清償期而未受清償者，即得聲請法院拍賣抵押
    物，就其賣得價金求償，物上擔保人尚無先訴抗辯權適用之
    餘地。又兩造對於台北縣汐止市農會所負之抵押債務僅有一
    宗，拍賣所得足以清償上開抵押債務，亦不符合民法第321
    條得由債務人指定抵充債務之規定，因此原告主張就拍賣所
    得高於債務金額時，債權人應先向債務人即被告求償，或是
    原告得指定抵充順序云云，均乏依據，為無理由。
六、綜上所述，原告以系爭執行事件於95年5 月8 日製作分配表
    次序5 錯誤為由，提起本件分配表異議之訴，請求將上開分
    配表次序5 記載發還債務人即兩造之金額共1,342,193 元，
    由原告分得1,184,950 元，其餘157,243 元由被告分得，為
    無理由，應予駁回。
七、據上論結，本件原告之訴，為無理由，依民事訴訟法第78條
    ，判決如主文。
中    華    民    國    95    年    11    月    30    日
                  民事第二庭  法  官  林政佑
以上正本證明與原本無異。
如對本判決上訴須於判決送達後20日內向本院提出上訴狀。
中    華    民    國    95    年    12    月    5     日
                              書記官  楊錫芬


司法院資訊處製作；財團法人民間司法改革基金會備份。
